【裁判字號】    95,簡上,107
【裁判日期】    950818
【裁判案由】    恐嚇取財
【裁判全文】
臺灣彰化地方法院刑事判決             95年度簡上字第107號
公  訴  人  臺灣彰化地方法院檢察署檢察官
上  訴  人
即  被  告  丙○○
上列上訴人因恐嚇取財案件，不服本院九十五年度簡字第三八號
中華民國九十五年四月二十日第一審簡易判決（原檢察官聲請簡
易判決處刑案號：九十四年度偵字第九四六六號），提起上訴，
本院管轄第二審合議庭判決如下：
    主  文
上訴駁回。
    事實及理由
一、按被告經合法傳喚，無正當之理由不到庭者，得不待其陳述
    ，逕行判決，刑事訴訟法第三百七十一條定有明文。上訴人
    即被告丙○○經本院合法傳喚，無正當之理由不到庭，有本
    院送達證書在卷可稽，本院不待其陳述，逕行判決，核先敘
    明。
二、本案經本院審理結果，認第一審判決認事用法及量刑均無不
    當，應予維持，並引用第一審判決書記載之事實、證據及理
    由（如附件）。
三、本件上訴意旨略以：伊並無參與本案件，對此判決自難甘服
    ，請求撤銷原判決等語。
四、按依社會常情，任何人均可辦理金融帳戶存摺使用，如無正
    當理由，實無借用他人存摺、提款卡、密碼使用之理，且金
    融存摺、提款卡及密碼亦事關個人財產權益之保障，其專有
    性甚高，除非本人或與本人親密關係者，難認有何理由可同
    時取得該存摺、提款卡及密碼；又自政府開放金融業申請設
    立後，金融機構大量增加，一般人申請存款帳戶極為容易且
    便利，除非活期存款帳戶使用人欲將帳戶充作犯罪之用，否
    則一般人正常使用以自己名義申辦之存款帳戶即可，並無使
    用他人帳戶之必要。況近來新聞媒體，對於不肖犯罪人士常
    使用他人存款帳戶後，再持以供作犯罪使用，藉此逃避檢警
    查緝之情事，亦多所報導；且一般人亦均有妥為保管及防止
    他人任意使用存摺、提款卡及密碼之認識，縱特殊情況偶需
    交付他人使用，亦必深入瞭解用途及合理性，始予提供，該
    等專有物品如落入不明人士手中，而未加以闡明正常用途，
    極易被利用為與財產有關之犯罪工具，此為吾人依一般生活
    認知所易於體察之常識，而對於非有正當理由，竟徵求他人
    提供帳戶者，客觀上可預見其目的，係供為某筆資金存入後
    ，再行領出之用意，一般人本於一般認知能力均易於瞭解，
    被告就郵局存款帳戶之申請使用細節，不可能諉為不知。是
    被告可預見上揭郵局帳戶存摺、金融卡及密碼、印章提供予
    他人使用將幫助他人實施犯罪，仍將其郵局帳戶存摺、金融
    卡及密碼、印章交付「水哥」使用，顯有預見縱有人利用被
    告前揭郵局帳戶實施恐嚇取財犯罪，以領取犯罪所得財物，
    避免遭查獲等情，亦不違背被告之本意至明。次按刑法關於
    正犯、從犯之區別，本院所採見解，係以其主觀之犯意及客
    觀之犯行為標準，凡以自己犯罪之意思而參與犯罪，無論其
    所參與者是否犯罪構成要件之行為，皆為正犯，其以幫助他
    人犯罪之意思而參與犯罪，其所參與者，苟係犯罪構成要件
    之行為，亦為正犯，必以幫助他人犯罪之意思而參與犯罪，
    其所參與者又為犯罪構成要件以外之行為，始為從犯（最高
    法院二十五年上字第二二五三號判例要旨參照）。是如未參
    與實施犯罪構成要件之行為，且係出於幫助之意思提供助力
    ，即屬幫助犯，而非共同正犯，本案被告係基於幫助他人恐
    嚇取財之犯意，提供上開帳戶存摺、提款卡及密碼、印章與
    「水哥」及該真實姓名、年籍均不詳之成年人等人，意圖為
    自己不法之所有，恐嚇被害人匯款至被告所提供之上揭帳戶
    ，是被告顯係以幫助他人為恐嚇取財犯罪之意思，其所參與
    者僅係提供前開存摺、提款卡及密碼、印章等資料，亦即參
    與犯罪構成要件以外之行為，依前開說明，核係犯幫助犯刑
    法第三百四十六條第一項恐嚇取財罪，被告所辯其無參與本
    案件，故不構成犯罪，顯係對幫助犯有所誤解所致。此外
    本件被告犯行，業據被害人戊○○、庚○○、巳○○、辛○
    ○、乙○○、壬○○、甲○○、己○○、辰○○、丁○○、
    癸○、子○○、寅○○、丑○○及卯○○，分別於警詢中陳
    述明確，復有郵政國內匯款單十三紙、彰化市第六信用合作
    社跨行匯款申請書、鹿港信用合作社之自動櫃員機交易明細
    表各一紙、中華郵政股份有限公司鳳山郵局九十四年一月二
    十一日鳳營字第0940100121號函檢附之開戶基本資料、客戶
    歷史交易清單各一紙、九十四年三月十七日鳳營字第
    0940100355號函檢附之客戶歷史交易清單一紙、中華郵政全
    球資訊網查詢資料一紙附卷可佐，是以被告所辯無非卸責之
    詞，不足採信，
    本件被告幫助恐嚇取財犯行事證已臻明確，其犯行自堪認定
    。
五、被告行為後，刑法於九十四年二月二日修正公布、刑法施行
    法於九十五年六月十四日修正公布、罰金罰鍰提高標準條例
    於九十五年五月十七日修正公布，並均於九十五年七月一日
    施行，關於本案應適用之新、舊法，茲比較如下：
  (一)刑法第二條第一項規定，係規範行為後法律變更所生新舊法
    律比較適用之準據法，於九十五年七月一日刑法施行後，應
    適用刑法第二條第一項之規定，為「從舊從輕」之比較（最
    高法院九十五年五月二十三日第八次刑事庭會議決議第一點
    第一項參照）。
  (二)刑法第三十條雖就幫助犯之法條文字為部份修正，然此修正
    僅為法理之明文化，非屬法律之變更，應無庸依刑法第二條
    第一項為新舊法有利之比較（該條修正理由及最高法院九十
    五年第八次刑事庭會議決議第五點第二項之意旨參照）
  (三)刑法第三十三條第五款關於罰金刑之規定，由「罰金：一元
    以上」修正為「罰金：新臺幣一千元以上，以百元計算之」
    ，應依刑法第二條第一項規定，適用最有利於行為人之法律
    （最高法院九十五年第八次刑事庭會議決議參照）。本案刑
    法第三百四十六條第一項恐嚇取財罪關於「得併科一千元以
    下罰金」之罰金刑部分，經比較新、舊法結果，應以被告行
    為時之法律即修正前第三十三條第五款規定，最有利於被告
    。
  (四)刑法施行法第一條之一增訂施行前，依罰金罰鍰提高標準條
    例第一條前段、現行法規所定貨幣單位折算新臺幣條例第二
    條規定，本案刑法第三百四十六條第一項恐嚇取財罪關於「
    得併科一千元以下罰金」之罰金刑部分，應提高折算為得併
    科新臺幣三萬元以下罰金。刑法施行法修正增訂第一條之一
    規定：「中華民國九十四年一月七日刑法修正施行後，刑法
    分則編所定罰金之貨幣單位為新臺幣。九十四年一月七日刑
    法修正時，刑法分則編未修正之條文定有罰金者，自九十四
    年一月七日刑法修正施行後，就其所定數額提高為三十倍。
    但七十二年六月二十六日至九十四年一月七日新增或修正之
    條文，就其所定數額提高為三倍。」依增訂條文提高並改為
    新臺幣後，本案刑法第三百四十六條第一項恐嚇取財罪關於
    「得併科一千元以下罰金」之罰金刑部分，亦同為得併科新
    臺幣三萬元以下罰金，經比較新、舊法後，結果並無不同。
  (四)修正前刑法第四十七條關於累犯之規定，業已修正，惟本件
    被告不論依修正前之刑法第四十七條，抑或修正後之刑法第
    四十七條第一項，均構成累犯，且均應加重其刑，對被告而
    言並無有利或不利之情形，不生任何影響，應依刑法第二條
    第一項前段，適用舊法之規定。
  (五)被告行為後，刑法第四十一條第一項前段關於易科罰金折算
    標準之規定，業於九十四年二月二日修正公布，並於九十五
    年七月一日施行，由「犯最重本刑為五年以下有期徒刑以下
    之刑之罪，而受六個月以下有期徒刑或拘役之宣告，因身體
    、教育、職業、家庭之關係或其他正當事由，執行顯有困難
    者，得以一元以上三元以下折算一日，易科罰金。」修正為
    「犯最重本刑為五年以下有期徒刑以下之刑之罪，而受六個
    月以下有期徒刑或拘役之宣告者，得以新臺幣一千元、二千
    元或三千元折算一日，易科罰金。」應依刑法第二條第一項
    規定，適用最有利於行為人之法律（最高法院九十五年五月
    二十三日第八次刑事庭會議決議第三點第二項參照）。修正
    前刑法第四十一條第一項前段之易科罰金折算標準，依修正
    刪除前之罰金罰鍰提高標準條例第二條規定，應就其原定數
    額提高為一百倍折算一日，並依現行法規所定貨幣單位折算
    新臺幣條例第二條規定，以新臺幣元之三倍折算之，亦即，
    修正前刑法第四十一條第一項前段之易科罰金折算標準，應
    以銀元三百元即新臺幣九百元折算為一日，經比較新、舊法
    結果，應以被告行為時之法律即舊法較有利於被告。
  (六)比較時應就罪刑有關之共犯、未遂犯、想像競合犯、牽連犯
    、連續犯、結合犯，以及累犯加重、自首減輕暨其他法定加
    減原因（如身分加減）與加減例等一切情形，綜其全部罪刑
    之結果而為比較（最高法院九十五年五月二十三日第八次刑
    事庭會議決議第一點第四項參照）。經綜合比較新、舊法之
    結果，以被告行為時之舊法較有利於被告，依刑法第二條第
    一項前段規定，本案自應適用被告行為時之法律即修正前刑
    法第四十七條、第三十三條第五款、第四十一條第一項前段
    ，罰金罰鍰提高標準條例第一條前段，現行法規所定貨幣單
    位折算新臺幣條例第二條之規定，並基於一體適用原則，適
    用修正前刑法第三十條之規定。
    原審雖未及比較上開新舊法之規定，然經本院比較新舊法之
    結果，仍應適用被告行為時之法律，亦即原審判決適用之法
    律並無不當。
六、原審審酌上開情狀及被告係累犯，而據以論罪科刑，判處被
    告有期徒刑六月，並依修正前刑法第四十一條第一項前段之
    規定諭知易科罰金之折算標準，核無不當，上訴人指摘原判
    決不當，聲請撤銷原判決，為無理由，應駁回其上訴。
據上論斷，應依刑事訴訟法第四百五十五條之一第一項、第三項
、第三百七十三條、第三百七十一條、第三百六十八條，判決如
主文。
本件經檢察官何蕙君到庭執行職務。
中    華    民    國    95    年    8     月    18    日
                        臺灣彰化地方法院刑事第二庭
                                  審判長法官    石馨文
                                  法      官    李水源
                                  法      官    黃齡玉
以上正本證明與原本無異。
本件不得上訴。
中    華    民    國    95    年    8     月    21    日
                                      書記官    梁高賓


司法院資訊處製作；財團法人民間司法改革基金會備份。
